臺灣高等法院刑事裁定　　　　　　　　 94年度聲再字第266號
再審聲請人
即受判決人　甲○○
上列聲請人因偽造文書案件，對於本院87年度上易字第5881號，
中華民國87年12月1日第二審確定判決（原審案號：臺灣士林地
方法院87年度自更字第1號），聲請再審，本院裁定如下：
    主  文
再審之聲請駁回。
    理  由
一、聲請再審意旨略以：(一)自訴人非犯罪事實之「直接」被害人
    。因士林地方法院檢察官李韋昌已為不起訴處分，法官林俊
    益於86 年度自字第209號刑事判決不受理，自訴人上訴發回
    更審變調，藉聲請人退票三個月後的案外人方業緯設定抵押
    債權，追查聲請人十六、七年前買房地借貸過程，任意認定
    價金數字借據不實反是認定設定抵押債權直接損害自訴人等
    ，推定設定抵押債權虛假，推定聲請人犯意聯絡，判決偽造
    文書罪刑。(二)士林地方法院民事執行處94年度3月7日執祥字
    第19089 號函說明二：「並非係認定甲○○與方業緯間有抵
    押債權存在」，查明該處已於94年1月17 日執行拍賣聲請人
    系爭不動產完成，設定抵押債權人方業緯不得主張債權參與
    分配。(三)依上述判決及拍賣事實，自訴人對於聲請人債權並
    未遭受損害，則方業緯、方惠心間設定抵押債權即或虛偽，
    也與自訴人債權無關，即聲請人非設定抵押債權利益人，則
    自訴人對聲請人刑事自訴當然為不適格的自訴當事人，聲請
    人何罪之有？(四)綜前事實，明顯自訴當事人不適格之新事證
    ，足以動搖原確定判決，對聲請人為有利的無罪判決，且始
    存在，為原審判應注意而未注意，其後民事執行，亦為嶄新
    之事實，特聲請再審云云。
二、按就不得上訴第三審法院之案件，除前條規定外，其經第二
    審確定之有罪判決，如就足生影響於判決之重要證據漏未審
    酌者，亦得為受判決人之利益聲請再審，刑事訴訟法第 421
    條定有明文。所謂就足生影響於判決之重要證據漏未審酌者
    ，係指該證據於原確定判決審理時業經提出，而原審理法院
    漏未審酌，且該證據必足以影響判決之結果者，使足當之。
    又按有罪之判決確定後，有左列情形之一者，為受判決人之
    利益，得聲請再審︰1.原判決所憑之證物已證明其為偽造或
    變造者；2.原判決所憑之證言、鑑定或通譯已證明其為虛偽
    者；3.受有罪判決之人，已證明其係被誣告者；4.原判決所
    憑之通常法院或特別法院之裁判已經確定裁判變更者；5.參
    與原判決或前審判決或判決前所行調查之法官，或參與偵查
    或起訴之檢察官，因該案件犯職務上之罪已經證明者；6.因
    發現確實之新證據，足認受有罪判決之人應受無罪、免訴、
    免刑或輕於原判決所認罪名之判決者；前項第一款至第三款
    及第五款情形之證明，以經判決確定，或其刑事訴訟不能開
    始或續行非因證據不足者為限，得聲請再審，刑事訴訟法第
    420條第1項、第2項亦定有明文。惟依最高法院85 年臺抗字
    第308號判決意旨，刑事訴訟法第420條第1項第6款所謂發見
    確實之新證據，係指該證據於事實審法院判決前已經存在，
    為法院、當事人所不知，不及調查斟酌，至其後始行發見，
    且就證據本身形式上觀察，固不以絕對不須經過調查程序為
    條件，但必須顯然可認為足以動搖原有罪確定判決，而為受
    判決人無罪、免訴、免刑或輕於原判決所認罪名之判決者為
    限。故受理聲請再審之最後事實審法院，應就聲請再審理由
    之所謂「新證據」，是否具備事實審判決前已經存在，為法
    院、當事人所不知，事後方行發見之「嶄新性」，及顯然可
    認足以動搖原有罪確定判決，應為無罪、免訴、免刑或輕於
    原判決罪名之「顯然性」二要件，加以審查，為判斷應否准
    予開始再審之準據。
三、經查：
    (一)依前述法條規定可知，再審係對於確定判決以其認定事實
      錯誤，請求法院就該案件重新審判之救濟方法，至於確定
      判決之判決違背法令，則不屬再審範圍。按不得提起自訴
      而提起者，應諭知不受理之判決，刑事訴訟法第334 條定
      有明文。而法院受理訴訟或不受理訴訟係不當者，其判決
      當然違背法令，同法第379條第5款亦有明文規定。是自訴
      案件之自訴人是否為直接被害人，而得提起自訴，乃屬判
      決是否違背法令之問題，而非屬原確定判決認定事實錯誤
      得為無罪判決之問題，再審聲請人以原確定判決之自訴人
      非直接被害人為由，提起再審，稱：應對聲請人為有利之
      無罪判決云云，已與上開刑事訴訟法規定不符。
    (二)聲請人所提出之臺灣士林地方法院86年度自字第209 號判
      決書認自訴人非直接被害人部分，係屬法律意見，不具有
      證據之性質，自訴人以該刑事判決文書，稱係新事證云云
      ，已有誤會。而聲請人提出之臺灣士林地方法院民事執行
      處94年度3月7日執祥字第19089 號函，說明二：「並非係
      認定甲○○與方業緯間有抵押債權存在」，係屬法院對名
      義抵押權人方業緯及買受人黃振成聲請狀之回覆說明，亦
      不具證據適格，且此函非屬原確定判決審理前已提出或存
      在者，要非屬前揭法條所稱之「重要證據」或「確實之新
      證據」。
    (三)刑法第二百十四條之使公務員登載不實公文書罪，茍係因
      該項不實公文書足以蒙受損害者，即屬該罪之直接被害人
      ，可提起自訴。又刑法第二百十四條之罪，僅以明知為不
      實之事項而使公務員登載於職務上所掌之公文書，及足以
      生損害於公眾或他人為要件，初不因使公務員登載時有無
      生損害於公眾或他人之犯意，及實際上已否生損害，而為
      區別。換言之，該罪之成立並不以被害人實已發生損害為
      必要，只需行為人所為之使公務員登載不實公文書之犯行
      在當時有足以生損害之虞，即足當之，而該有受損害之虞
      之人即為直接被害人，得提起自訴。是聲請人所稱之方業
      緯為名義之抵押債權事後縱經法院認定不存在，亦不影響
      原確定判決所為聲請人於為使公務員登載不實公文書之時
      ，其犯行足生損害於自訴人（債權人），自訴人為直接被
      害人之判斷。聲請人以事後方業緯名義之抵押權經確認不
      存在，稱自訴人未受損害故非直接被害人云云，亦顯有誤
      會。
四、綜上，本件再審聲請人以自訴人適格欠缺聲請再審，尚非合
    法之再審理由，亦未提出其他符合刑事訴訟法第420條第1項
    各款及同法第421 條規定之再審事由，其再審之聲請，自屬
    無理由，應予駁回。
據上論結，應依刑事訴訟法第434條第1項，裁定如主文。
中　　華　　民　　國　　94　　年　　9 　　月　　13　　日
　　　　　　　　　刑事第十二庭  審判長法　官  李文成
　　　　　　　　　　　　　　　　　　  法　官  官有明
　　　　　　　　　　　　　　　　　　  法　官  王復生
以上正本證明與原本無異。
不得抗告。
                                      書記官  王宜玲
中　　華　　民　　國　　94　　年　　9 　　月　　14　　日
